【裁判字號】    98,台上,2978
【裁判日期】    980527
【裁判案由】    常業詐欺
【裁判全文】
最高法院刑事判決            九十八年度台上字第二九七八號
上  訴  人  甲○○
            丙○○
            丁○○
共      同
選任辯護人  王進佳律師
上  訴  人  乙○○
選任辯護人  李昌明律師
上列上訴人等因常業詐欺案件，不服台灣高等法院高雄分院中華
民國九十八年一月十四日第二審更審判決（九十七年度上更(一)字
第二三五號，起訴案號：台灣高雄地方法院檢察署九十一年度偵
字第八七六二、一三六三八、一五五一四號），提起上訴，本院
判決如下：
    主  文
上訴駁回。
    理  由
按刑事訴訟法第三百七十七條規定：上訴於第三審法院，非以判
決違背法令為理由，不得為之。是提起第三審上訴，應以原判決
違背法令為理由，係屬法定要件。如果上訴理由書狀並未依據卷
內訴訟資料，具體指摘原判決不適用何種法則或如何適用不當，
或所指摘原判決違法情事，顯與法律規定得為第三審上訴理由之
違法情形，不相適合時，均應認其上訴為違背法律上之程式，予
以駁回。本件原審經審理結果，認為上訴人甲○○、乙○○、丙
○○、丁○○有原判決事實欄記載之常業詐欺、對商品為虛偽標
記、販賣虛偽標記商品及違反化粧品衛生管理條例之犯行，均屬
明確，因而撤銷第一審關於上訴人等部分之科刑判決，於為刑法
新舊比較後，改判依刑法修正前牽連犯從一重論上訴人等以共同
常業詐欺罪，甲○○處有期徒刑貳年陸月；乙○○，處有期徒刑
貳年肆月；丙○○、丁○○各處有期徒刑貳年；及各為相關從刑
之宣告。已詳敘其調查、取捨證據之結果及憑以認定犯罪事實之
心證理由。並就上訴人等否認犯行之供詞及其所辯各語認非可採
，予以論述及指駁。從形式上觀察，原判決關於常業詐欺部分尚
無足以影響判決結果之違背法令情形存在。甲○○上訴理由略稱
：(1)本件並無消費者受詐騙而陷於錯誤，且戊○○係甲○○公司
直銷系統之大線頭，案發後仍依直銷方式、以同樣或更高價格銷
售同類產品，其於第一審證稱：如其知道非係合法進口產品，不
會加入直銷及購買云云，自屬矛盾。原判決仍採其證詞為論罪依
據，有理由矛盾之違法。(2)甲○○之大部分健康食品均向明旻企
業有限公司（下稱明旻公司）購入，少部分自製。原判決就其所
謂「不特定之消費者」為何人？如何受詐欺？未為調查說明，且
將進口時期之包裝及說明會誤植於自製時期之產品上，原判決附
表（下稱附表）二亦未扣除合法進口之3-A、4-A、5-A、6-A、6-
B、8-A、9-A、10-B、11-B、12-B、13-B 部分，有認定事實不依
證據、調查未盡及證據理由矛盾之違法。(3)原判決似認定甲○○
等人所詐騙之財物為「不特定消費者」之「差價損害」及「購買
意願之損害」；但其對於消費者之中，何者受有差價損害？何者
受有購買意願之損害？金額分別多少？並未說明釐清，有理由不
備之違法。(4)會員周嘉倩等人曾於第一審證稱：產地不重要，效
果最重要等語，其等並非陷於錯誤而購買上訴人等人銷售之化妝
品及保健食品，自屬合法銷售；原判決卻將之列為上訴人等之不
法所得，並未說明其原因安在，有理由不備之違法。(5)證人呂湘
云證稱：乙○○自民國八十九年起，即未再主講產品事宜云云，
原判決未說明其所供何以不足採，卻認乙○○於碧特有限公司（
下稱碧特公司）將產品改為台灣製造後，仍在說明會主講時，廣
加強調化妝品來自法國等情，有理由不備及證據矛盾之違法。(6)
甲○○行業眾多，非以直銷為業，乙○○之先生行醫所得均交由
乙○○處理，均不符常業犯之要件，原判決論以常業犯，有適用
法則不當之違法等語。丙○○、丁○○上訴意旨，除與甲○○上
訴意旨(1)、(2)相同外，另略稱：(1)丙○○、丁○○均單純受僱，
未參與直銷行為或有分紅，甲○○亦稱其二人並未出資。原判決
未說明其認定分紅之依據及丙○○等所辯何以不足採之理由，有
認定事實不依證據及理由不備之違法。(2)丙○○、丁○○之犯罪
情節與已定讞之顏貴芳相同，卻未如顏貴芳受緩刑之宣告，原判
決量刑有失公允，於法有違等語。乙○○上訴理由略稱：(1)原判
決係以有關原料採購及自製產品部分，認甲○○成立常業詐欺罪
，甲○○且已供明乙○○未參與其事；原判決不予採取，並未說
明不採之理由，其認定乙○○擔任總經理，實際負責執行化粧品
及健康食品直銷業務，亦與上揭原料採購及自製產品無關，是其
論定乙○○犯罪，係違背證據法則，並有理由矛盾、理由不備之
違法。(2)乙○○在案發前並不知甲○○將部分產品改由國內廠商
製造，其擔任「碧特事業集團」之總經理，僅為直銷事業體之線
頭，無權對外代表公司；原判決以擬制推測認乙○○為該集團創
辦人之一，有背證據法則，又未說明不採乙○○該辯解之理由，
有理由不備之違法。(3)乙○○於監聽譯文中所稱：「每一件事情
都跟我當初所預料的一樣，都是我擔憂的事，一件一件事情的爆
發出來」云云，係指范姜文亮所代理「Fitness 」產品，另違約
授權他人代理，而發生「挖牆腳」之爭議；原判決斷章取義，執
為論罪依據，有背證據法則。(4)原判決量處乙○○有期徒刑二年
四月，較更審前所處有期徒刑二年為重，違反比例、公平原則。
(5)范姜文亮證稱：伊不知與甲○○之談話被錄音云云，足證該談
話錄音並非預先設計套好，原判決否定其證據力，自有可議等語
。惟查：(一)、採證認事、取捨證據及證據證明力之判斷，乃事實
審法院之職權，苟其採證認事之論斷無違證據法則，即不容任意
指為違法。原判決認定上訴人等均係本件常業詐欺等犯行之共同
正犯，係以：(1)、甲○○與乙○○均係「碧特事業集團」之創辦
人，由甲○○任董事長，乙○○擔任總經理，且碧妥、碧泰等公
司，均為「碧特事業集團」相關事業體等情，有卷附「蕾迪雅事
業手冊」及蕾迪雅生技股份有限公司（下稱蕾迪雅公司）、碧特
公司、碧泰科技股份有限公司、碧勝科技股份有限公司、碧圓有
限公司、碧妥實業有限公司之設立登記資料等在卷可稽。乙○○
所辯：伊未與甲○○共同創辦「碧特事業集團」云云，與前揭資
料不符，不足採信。(2)、甲○○、丙○○、丁○○於第一審就自
製化粧品部分供述：伊等自八十九年間起在屏東縣九如鄉○○村
○○路五之一號設立工廠，未經主管機關發給許可證，由甲○○
出資提供工廠生產所需之機械器具、原料、包裝盒、包裝瓶等，
另提供丙○○化粧品配方及技術書面資料，再由具備化工知識之
丙○○負責調製化粧品原料配方，先後從事製造生產「克利果卸
粧乳」等如附表一所示之化妝品共十種（丁○○並供述：伊將土
地無償交給甲○○蓋工廠，機械、原料都是甲○○的，伊幫其找
工人包裝，伊負責從工廠送交貨品及交付買原料錢，原料是甲○
○去訂購，伊負責廠房，是臨時搭建的鐵皮屋，丙○○只負責製
造化妝品等情）。其中附表一編號 1-A、2-A、5-A、6-A、8-A、
9-A、10-A包裝盒上載有：Manufactory: Tech Source Kariflor
e France By Pikar Lab等文字；3-A、4-A、7-A包裝盒上載有：
Manufactory：Tech Source Kariflore France By Hedyun Yenc
how Lab；附表一編號2-B 至10-B 包裝盒上載有：Manufactory:
Tech Source Bewin France By Bewin Lab 等情；又附表一編號
1-A、2-A、5-A、6-A、8-A、9-A、10-A包裝盒上確載有：Manufa
ctory:Tech Source Kariflore France By Pikar Lab 等文字；
編號3-A、4-A、7-A 包裝盒上載有：Manufactory：Tech Source
Kariflore France By Hedyun Yenchow Lab；附表一編號2-B 至
10-B 包裝盒上載有：Manufactory：Tech Source Bewin France
By Bewin Lab等文字，均經第一審勘驗屬實。甲○○故意不於化
粧品廣告單、包裝紙盒及包裝瓶上載明製造地為台灣上址及製造
商為碧特公司（或蕾迪雅公司），卻於化粧品包裝紙盒及包裝瓶
上，記載「總代理碧特有限公司（或蕾迪雅公司）」、「Manufa
ctory：Tech Source Kariflore France By Pikar Lab」、「Ka
riflore Chaville Paris France 」等文字，並於化妝品宣傳單
上記載「來自法國Kariflore 的新科技」，復推由該集團總經理
乙○○於行銷說明會中，廣加強調化妝品產品來自法國，甲○○
係故意為不實記載，並與乙○○共同施用詐術以混淆誤導消費者
上開產品係法國Kariflore 公司製造，灼然甚明。(3)、甲○○、
乙○○自八十九年一月起至九十一年四月二十二日被查獲止，由
甲○○提供保健食品處方及包裝材料，先後多次委託翰晟公司顏
貴芳（業經原審依連續幫助常業詐欺罪，判處有期徒刑一年八月
，緩刑三年確定）在台灣向美隆貿易公司等公司購買原料及生產
製造、包裝保健食品蕾迪雅S.O.D錠等共七種（即附表二編號2-B
、3-B、4-B、5-B、7-B、8-B、9-B）後，運交甲○○販售之事實
，為甲○○、顏貴芳所供承；上揭七種產品，其中：2-B 包裝
盒上載有「輸入許可：衛署食（輸）字第86073367號」、「製造
商：美國GOLDEN LIFE CORP（G.M.P ）」、「保證美國進口」等
文字；另於包裝盒及其內包裝瓶上均載有「FITNESS LABORATORI
ES C.A U.S.A」等文字，包裝盒上記載蕾迪雅S.O.D錠；3-B包
裝盒上載有「輸入許可：衛署食（輸）字第87061454號」、「製
造商：美國 FITNESS LABORATORIES（G.M.P）」、「保證美國進
口」等文字；另於包裝盒上載有「 FITNESS  LABORATORIES C.A
U.S.A」等文字，包裝盒上記載蕾迪雅麗美錠深海魚蛋白；4-B
包裝盒上載有「輸入許可：衛署食（輸）字第87047620號」、「
製造商：美國G.S CORPORATION（G.M.P）」、「保證美國進口」
等文字；另於包裝盒及其內包裝瓶上均載有「Manufact ured By
：G.S CORPORATION U.S.A 」等文字，包裝盒上記載蕾迪雅健美
膠囊；5-B包裝盒上載有「輸入許可：衛署食（輸）字第87039
445 號」、「製造商：美國G.S CORPORATION（G.M.P）」、「保
證美國進口」等文字；另於包裝盒及其內包裝瓶上均載有「Manu
factured By：G.S CORPORATION U.S.A」等文字，包裝盒上記載
蕾迪雅宜麗膠囊；7-B 包裝盒上載有「輸入許可：衛署食（輸
）字第88071715 號」、「製造商：美國FITNESS LAB.C （G.M.P
）」、「保證美國進口」等文字；另於包裝盒上載有「 FITNESS
LABORATORIES C.A U.S.A 」等文字；包裝盒上記載蕾迪雅優-CE
軟膠囊；8-B包裝盒上載有「輸入許可：衛署食（輸）字第860
17759 號」、「製造商：美國G.S CORPORATION（G.M.P）」、「
保證美國進口」等文字；另於包裝盒上載有「MANUFACTUR ED BY
：F.G CORPORATION U.S.A 」等文字；包裝盒上記載蕾迪雅松果
腺素；9-B 包裝盒上載有「輸入許可：衛署食字第88019132號
」、「製造商：美國G.S CORPORATION（G.M.P）」等文字；另於
包裝盒及其內包裝瓶上均載有「MANUFACTURED BY：G.S CORPORA
TION U.S.A 」等文字；包裝盒上記載蕾迪雅強體素-貓爪藤膠囊
等事實，業經第一審勘驗屬實；且均非范姜文亮經營之明旻公司
出貨，所載輸入許可證，亦未經該公司同意使用，係屬仿冒品，
並經范姜文亮證述在卷。此部分事實亦堪認定。(4)、證人即告訴
人戊○○於第一審審理時並證稱：「於八十八年間從事蕾迪雅保
養品行銷，從公司送給我們的事業手冊才知道甲○○是董事長、
乙○○是總經理，我們完全相信公司所說及事業手冊所寫，擦的
（指化粧品）從法國、吃的（指保健食品）從美國來的，後來於
九十一年四月二十三日很多調查局的人員到我高雄市前鎮區發貨
中心，將所有的貨都扣押，我才嚇到，隔天報紙也報導整個事件
內容，我才恍然大悟公司的產品與手冊所寫的不一樣。當初手冊
上面的介紹有讓我覺得可以賺錢，生物科技即保健食品是美國、
化粧品是法國最有名，而且事業手冊裡面也有印證書，像我這樣
相信事業手冊裡面所介紹的而投資之人，幾百幾千個人有。當初
在碧特的直銷組織裡面，我們都叫乙○○為總經理，手冊上也有
記載乙○○為總經理。於我銷售蕾迪雅產品的期間，在調查局調
查之前是沒有下線或客戶要求退貨，但是經過報紙及電視新聞報
導後就沒有辦法賣了，人家就說我們那是假貨，不給我們貨款，
而且向我們要求賠償，沒有辦法生存。如果我知道這些化粧品、
保健品不是法國及美國進口，我不會願意加入直銷及購買，在我
經銷蕾迪雅的產品時，事業手冊上記載及公司是說產品在美國、
法國生產，當時現場有十位到十二位以上的人在現場，還有乙○
○，我不曉得賣的化粧品裡面有藥的成份，如果知道不可能賣，
依我從事直銷經驗，是否真的是美國或法國的產品及產地、價格
是我會考量的重點。」等語綦詳。本件經檢察官於九十一年四月
二十二日指揮法務部調查局高雄縣調查站調查員，分別前往前揭
碧特公司等及屏東縣九如鄉○○村○○路五之一號等處所搜索查
獲，並扣得如附表三、四所示化粧品、保健食品等物等情，有上
開扣押物品及卷附搜索票、搜索扣押物品目錄表、蕾迪雅產品庫
存表等在卷可佐。另截至上開查獲日止，總計有戊○○等全省各
地分銷、直銷商會員計一萬二千九百二十名，而銷售或購用上開
化粧品及健康食品，且依該公司電腦統計資料顯示，自九十年七
月一日起至九十一年四月二十四日止，銷售金額計新台幣（下同
）一億三千四百三十八萬四千八百二十元等情，亦有會員基本資
料及商品銷售統計表可稽，扣除合法銷售部分（即附表二編號1-
A、6-A、10-A、11-A、12-A、13-A），上訴人等不法施用詐術之
銷售所得實際為如附表六所示之八千三百十五萬三千七百五十元
。(5)、甲○○等自製保健食品，迄查獲日止，已長達二年有餘，
在包裝盒、廣告單竟未對不知情消費者作任何說明，或於包裝盒
上加註「在台製造」等文字，佐以卷附九十一年三月十四日之監
聽譯文表內容顯示，乙○○向甲○○轉述公司幹部蔡俊利得知訊
息，謂甲○○妻子之朋友蕭老師知道蕾迪雅公司貨源出處，且到
處向人宣傳，因事態嚴重，乙○○即表示與其當初預料之情一樣
，且擔心事情會一一爆發出現，並表示甲○○之妻知道貨源，希
望甲○○注意及妥為打點，甲○○隨即撥打電話詢問其妻關於其
公司產品之事，蕭老師是否都知道，更質疑蕭老師若不知道，何
以外面市場都在傳公司產品之事，復表示這樣下去其事業穩要倒
等情，足證甲○○係刻意隱瞞，無意讓消費者得知產品已在台自
行生產製造之事實，且乙○○知情而與甲○○共同為本件犯行，
均甚為明確。甲○○所辯：包裝盒之前已印好，都是進口時之包
裝盒，是由於包裝工人不知內情，仍貼用舊標示所致誤會云云，
乙○○辯稱：化粧品及保健食品貨源皆由甲○○負責，伊從頭到
尾都一直以為產品是外國進口，是甲○○沒把事實告訴伊，伊對
產品係國內製造完全不知情，並未共同犯罪云云，其辯護人亦稱
：上開通訊監察譯文事實上是指商業競爭所生「挖牆腳」之事端
云云，均無非事後飾詞卸責，不足採信。另乙○○原審辯護人提
出九十一（原判決誤載為二００六）年六月十日甲○○與范姜文
亮間之對話錄音及譯文，並舉范姜文亮於原審證稱：確係伊與甲
○○之對話聲音，不知被錄音等語，及甲○○證稱：「（到八十
九年間，部分產品改在台灣製造，這件事你是否告知被告乙○○
？）我擔心他們知道貨源後會自己開公司，所以我當然沒有告訴
她。」「（問：你在與范姜文亮對話過程中，你提到部分產品移
轉在台灣做，乙○○不知道，這部分是否實在？）對。」等語，
以證明乙○○不知甲○○有將部分產品改在台灣製造；但甲○○
刻意隱瞞公司部分產品出處並非來自國外，而係於台灣製造，且
乙○○知情而與甲○○共謀實行之事實，已詳如前述，復無法排
除上開對話係甲○○為求迴護乙○○所設計之提問與回答，自無
法採為乙○○有利之認定。(6)、甲○○於化粧品包裝盒、包裝瓶
、宣傳單等刻意加以隱瞞公司化粧品產地並非法國，亦未經法國
Kariflore 公司授權，而係在台灣自行訂購原料調配製造之事實
，復推由乙○○宣傳化粧品產品係來自法國，以此方式施用詐術
混淆誤導消費者上開產品係法國Kariflore 公司製造，依經驗法
則，甲○○、乙○○上開詐術，已足使不特定消費者因而陷於錯
誤，認該產品係法國Kariflore 公司產製，並因而交付等同外國
進口價格之財物，並致戊○○陷於錯誤而交付等同外國進口價格
之財物。至證人周嘉倩、李金玲、徐莉芩、張秀妹、薛玉珍雖於
第一審證稱：產地不重要，效果最重要云云，然衡諸經驗法則，
於購買化粧品之際，除使用效果、售價外，就製造之公司及產地
，因涉及消費者判斷公司之商標、品管、信譽、財力、是否專業
、日後之售後服務及產品瑕疵之保障等，均影響消費者購買之意
願及願意購買之售價，此由乙○○於對新進會員演說中，強調蕾
迪雅公司產品是來自法國第一大企業集團RPR旗下之子公司Karif
lore等情，可資佐證，從而上開周嘉倩等五人之所證，有悖常情
，自難憑採。(7)、修正前刑法上所謂「常業」犯，指反覆以同種
類行為為目的之社會活動之職業性犯罪而言，至於犯罪所得之多
寡，是否恃此犯罪為唯一之謀生職業，則非所問，縱令兼有其他
職業，仍無礙於該常業犯罪之成立。甲○○創辦「碧特事業集團
」，自任集團之董事長；乙○○係該集團創辦人之一，並任總經
理，實際負責執行化粧品及健康食品直銷業務。其等以直銷方式
經營化粧品及生物科技產品（即保健食品），銷售之產品種類非
單一，反覆實行上開行為，時間長達數年，所招募之直銷商會員
高達一萬多人，其間不法施用詐術之銷售所得高達上揭數額，而
乙○○每月領取薪水及車馬費共二十萬元，另有銷售產品時，可
按公司制度領取獎金，經其自承，均堪認恃之為生，自屬常業犯
。縱甲○○兼操其他職業，乙○○同時掌理家庭收入，衡諸上開
說明，仍無礙其等為常業犯罪，是甲○○以其事業眾多，非僅以
直銷為業，與乙○○均辯稱非以之為常業云云，並無足採。而丙
○○、丁○○與甲○○於化妝品製造完成後，運交甲○○、乙○
○等人以直銷方式銷售，丁○○、丙○○除按月領取薪水外，並
分別擔任碧特公司股東及負責人，分享銷售利益，衡情丙○○、
丁○○迄為警查獲日止，始終實際參與包裝及送貨等工作，為避
免包裝及送貨錯誤之發生，對於包裝上所載內容顯知之甚詳，其
二人與甲○○等人均係本件常業詐欺之共同正犯無訛，是丙○○
、丁○○所辯：伊等僅係受甲○○僱用，無共同正犯關係云云，
均不足採各等情。俱依卷證逐一說明審認、論駁綦詳。其推理論
斷衡諸經驗及論理等證據法則皆無違背，不能指為違法。(二)、依
原判決上揭之論斷，甲○○等人係施用詐術混淆誤導消費者，使
誤認上開產品係法國Kariflore 公司製造，而予以購用，即該當
刑法上之詐欺行為，而非指消費者僅受購買差價或購買意願之損
害，原判決未贅為調查說明，自無違誤。又證人呂湘云於九十六
年六月十二日在原審係證稱：伊於八十六年至八十八年間在碧特
公司兼差，其間乙○○「到全省去講課，說保養品的好處」，乙
○○就是一直有在講課，在伊離職前就比較少，且伊慢慢沒有接
觸等語，非謂乙○○自八十九年起即未再主講產品事宜，原判決
未採為乙○○有利之認定，且未說明不採之理由，於判決無影響
，此與得執為第三審上訴理由之違法情形，並不相適合。(三)、量
刑之輕重，及是否宣告緩刑，係實體法上賦予法院得為自由裁量
之事項，原判決已說明其如何對上訴人等審酌量刑之情形，並在
法定刑度內而為量刑並無逾越法律規定範圍或濫用權限情事，且
丙○○、丁○○二人與顏貴芳涉案情節、犯罪後態度等情狀均非
相同，刑事責任之處遇自無可相為比擬，丙○○、丁○○指原判
決未予宣告緩刑，及乙○○指原判決量刑較更審前為重，認欠公
允，或違比例、公平原則云云，俱屬誤會，皆無足取。經核上訴
意旨均係置原判決所為明白論斷於不顧，仍持已為原判決指駁之
陳詞再事爭辯，及對於事實審法院取捨證據與自由判斷證據證明
力之職權行使，徒以自己之說詞，任意指摘，難認已符合首揭法
定之第三審上訴要件。本件關於常業詐欺部分之上訴違背法律上
之程式，應予駁回。又上訴人等所犯刑法第二百五十五條第一項
之對商品為虛偽標記罪及同條第二項販賣虛偽標記商品罪、化粧
品衛生管理條例第二十七條第一項之罪部分，最重法定本刑均為
一年以下有期徒刑，屬刑事訴訟法第三百七十六條第一款所列之
案件，既經第二審判決，不得上訴於第三審法院，其對得上訴第
三審之常業詐欺部分之上訴既不合法，應從程序上駁回，無從為
實體上判決，各該部分之上訴亦非合法，應併予駁回。
據上論結，應依刑事訴訟法第三百九十五條前段，判決如主文。
中    華    民    國  九十八  年    五    月  二十七  日
                      最高法院刑事第九庭
                          審判長法官  邵  燕  玲
                                法官  李  伯  道
                                法官  孫  增  同
                                法官  蔡  彩  貞
                                法官  林  俊  益
      本件正本證明與原本無異
                                      書  記  官
中    華    民    國  九十八  年    六    月    三    日
                                                      K


司法院資訊處製作；財團法人民間司法改革基金會備份。
